ACORDAO-COMPLETO-2314183

ACÓRDÃO 2686/2019 ATA 8/2019 - PRIMEIRA CÂMARA

VISTOS, relatados e discutidos estes autos de tomada de contas especial instaurada em razão da não comprovação da regular aplicação de recursos federais repassados pelo Fundo Nacional de Desenvolvimento da Educação – FNDE,
ACORDAM os Ministros do Tribunal de Contas da União, reunidos em sessão da 1ª Câmara, ante as razões expostas pelo Relator em:
9.1. julgar irregulares as contas do sr. Eduardo José Torreão Mota, condenando-o ao pagamento das quantias abaixo relacionadas, com a incidência dos devidos encargos legais, calculados a partir das datas correspondentes até o efetivo recolhimento, na forma da legislação em vigor, nos termos dos arts. 1°, inciso I, 16, inciso III, alíneas “a” e “c”, 19 e 23, inciso III, da Lei 8.443/1992:
	Data
	Valor (R$) - Débito
	Data
	Valor (R$) - Débito

	23/3/2010
	6.792,00
	1/6/2010
	306,00

	23/3/2010
	756,00
	8/7/2010
	756,00

	23/3/2010
	822,00
	8/7/2010
	306,00

	23/3/2010
	306,00
	8/7/2010
	822,00

	24/3/2010
	306,00
	8/7/2010
	6.792,00

	24/3/2010
	756,00
	30/7/2010
	756,00

	24/3/2010
	6.792,00
	30/7/2010
	306,00

	24/3/2010
	822,00
	30/7/2010
	822,00

	1/5/2010
	822,00
	30/7/2010
	6.792,00

	1/5/2010
	756,00
	9/9/2010
	756,00

	1/5/2010
	306,00
	9/9/2010
	6.792,00

	1/5/2010
	6.792,00
	9/9/2010
	306,00

	1/6/2010
	6.792,00
	9/9/2010
	822,00

	1/6/2010
	756,00
	8/10/2010
	756,00

	1/6/2010
	822,00
	8/10/2010
	6.792,00

9.2. fixar o prazo de 15 (quinze) dias, a contar da data da notificação, para que o responsável de que trata o subitem anterior comprove, perante o Tribunal, o recolhimento das referidas quantias aos cofres do Fundo Nacional de Desenvolvimento da Educação (FNDE) , nos termos do art. 23, inciso III, alínea “a”, da Lei 8.443/1992 c/c o art. 214, inciso III, alínea “a”, do Regimento Interno do TCU (RI/TCU) ;
9.3. aplicar ao sr. Eduardo José Torreão Mota, individualmente, a pena de multa prevista no art. 57 da Lei 8.443/1992, no valor de R$ 11.000,00 (onze mil reais) ;
9.4. fixar o prazo de 15 (quinze) dias, a contar da data da notificação, para que o responsável de que trata o subitem anterior comprove, perante o Tribunal (art. 214, inciso III, alínea “a”, e 269 do RI/TCU) , o recolhimento da referida quantia aos cofres do Tesouro Nacional, atualizada, quando paga após seu vencimento, monetariamente desde a data de prolação deste acórdão até a do efetivo recolhimento, na forma da legislação em vigor; 
9.5. autorizar a cobrança judicial das dívidas, caso não atendidas as notificações, nos termos do art. 28, inciso II, da Lei 8.443/1992;
9.6.	autorizar, desde já, caso requerido, o parcelamento das dívidas em até 36 (trinta e seis) parcelas mensais e consecutivas, alertando o responsável de que a falta de pagamento de qualquer parcela importará no vencimento antecipado do saldo devedor, nos termos do art. 26 da Lei 8.443/1992, c/c o art. 217 do Regimento Interno/TCU;
9.7. dar ciência deste acórdão à Procuradoria da República no Estado da Paraíba, nos termos do art. 16, § 3º, da Lei 8.443/1992.

Tomada de contas especial instaurada em razão da não comprovação da regular aplicação de recursos federais repassados pelo Fundo Nacional de Desenvolvimento da Educação  FNDE.

Primeira Câmara

Prefeitura Municipal de Serra Branca - PB.

3. Responsável: Eduardo José Torreão Mota (XXX.296.154-XX).

13.1. Ministros presentes: Walton Alencar Rodrigues (Presidente), Benjamin Zymler (Relator), Bruno Dantas e Vital do Rêgo.

BENJAMIN ZYMLER

Cuidam os autos de tomada de contas especial instaurada em razão da omissão na prestação de contas dos recursos repassados pelo Fundo Nacional de Desenvolvimento da Educação – FNDE ao Município de Serra Branca/PB por meio do Programa Nacional de Alimentação Escolar (Pnae) , no exercício de 2010.
2.	O referido Programa tinha por objeto a “aquisição exclusiva de gêneros alimentícios, em caráter complementar, para atendimento dos alunos matriculados em creches, pré-escolas e em escolas do ensino fundamental das redes federal, estadual, do Distrito Federal e municipal, inclusive as indígenas e as localizadas em áreas remanescentes de quilombos, e, excepcionalmente, aquelas qualificadas como entidades filantrópicas ou por elas mantidas”, em conformidade com a Resolução CD/FNDE 38, de 16/7/2009 (peça 1, p. 54) .
3.	No exercício de 2010, foi repassada à Prefeitura Municipal de Serra Branca/PB a quantia de R$ 68.280,00.
4.	Em razão da não comprovação da regularidade dos recursos repassados, foi promovida a oitiva do sr. Eduardo José Torreão Mota, ex-prefeito municipal de Serra Branca/PB (gestões 2009-2012 e 2013-2016) . Entretanto, o responsável optou por permanecer silente.
5.	Dando seguimento ao jeito, a unidade técnica assim se manifestou:
	“HISTÓRICO ...
De acordo com o contido nos autos, o FNDE repassou em 2010 à Prefeitura Municipal de Serra Branca/PB, por meio do Programa Nacional de Alimentação Escolar (Pnae) , parcelas mensais que totalizaram R$ 68.280,00, conforme as ordens bancárias discriminadas no pronunciamento da Coordenação-Geral de Contas e Acompanhamento de Prestação de Contas (peça 2, p. 31-32) . O prazo para prestar contas se encerrou em 31/3/2011, sem que tivesse sido confirmado o envio da prestação de contas para o FNDE por meio do Sistema de Gestão de Prestação de Contas (SiGPC) - Contas Online, em desacordo com o estabelecido no art. 34 da Resolução 38/2009.
Em Pronunciamento da Unidade à peça 3, considerando a não comprovação da boa e regular aplicação dos recursos repassados pelo FNDE ao Município de Serra Branca/PB, por meio do Programa Nacional de Alimentação Escolar (Pnae) no exercício de 2010, em razão da omissão no dever de prestar contas dos mesmos, foi proposta a citação do responsável. E em face do não cumprimento do prazo originalmente estipulado para prestação de contas, foi proposta a audiência.
Em Despacho à peça 4 foram autorizadas a citação e a audiência propostas. 
Por intermédio do Ofício 2680/2017–TCU/Secex-CE (peça 5) foi realizada a citação e a audiência do responsável.    
EXAME TÉCNICO
Citado e ouvido em audiência pelo Ofício 2680/2017–TCU/Secex-CE (peça 5) , o responsável Sr. Eduardo José Torreão Mota tomou ciência da citação e audiência (peça 8) e embora o AR tenha sido entregue no endereço constante do cadastro do Sistema CPF  (peça 9) , o que torna válida a citação, nos termos do inciso III do art. 3º c/c o inciso II do art.4º da Resolução TCU 170/2004, não apresentou alegações de defesa, nem razões de justificativa, sendo, portanto, considerado revel, de acordo com o § 3º, do art.12 da Lei nº 8.443/92.
Transcorrido o prazo regimental fixado e mantendo-se inerte o aludido responsável, impõe-se que seja considerado revel, dando-se prosseguimento ao processo, de acordo com o art. 12, § 3º, da Lei 8.443/1992.
Nos processos do TCU, a revelia não leva à presunção de que seriam verdadeiras todas as imputações levantadas contra os responsáveis, diferentemente do que ocorre no processo civil, em que a revelia do réu opera a presunção da verdade dos fatos narrados pelo autor. Dessa forma, a avaliação da responsabilidade do agente não pode prescindir da prova existente   no processo ou para ele carreada.
Ao não apresentar sua defesa, o responsável deixou de produzir prova da regular aplicação dos recursos sob sua responsabilidade,  em afronta  às normas  que  impõem  aos gestores  públicos  a obrigação legal de apresentar os documentos que demonstrem  a correta utilização  das verbas públicas,  em observância ao contido no art. 93 do Decreto-Lei 200/67: “Quem quer que utilize dinheiros públicos terá de justificar seu bom e regular emprego na conformidade das leis, regulamentos e normas emanadas das autoridades administrativas  competentes.”
Configurada sua revelia frente à citação e à audiência deste Tribunal e inexistindo comprovação da boa e regular aplicação dos recursos transferidos, considerados os elementos existentes nos autos, não resta alternativa senão dar seguimento ao processo proferindo julgamento sobre os elementos até aqui presentes, que conduzem à irregularidade   de suas contas.
Esse entendimento está amparado nos Acórdão 133/2015-TCU-Primeira Câmara, rel. BRUNO DANTAS; 2.455/2015-1ª Câmara, rel. BRUNO DANTAS; 3.604/2015-TCU-1ª Câmara, rel. BRUNO DANTAS; 5.070/2015-2ª Câmara, rel. ANDRÉ DE CARVALHO e 2.424/2015-TCU-Plenário, rel.  BENJAMIN ZYMLER.
Compulsando-se os presentes autos, verifica-se que inexistem elementos que permitam concluir pela ocorrência de boa-fé ou de outros excludentes de culpabilidade na conduta do responsável na gestão dos recursos tratados na citação e no não cumprimento do prazo originalmente estipulado para prestação de contas tratado na audiência, razão pela qual propõe-se que suas contas sejam julgadas irregulares e que o mesmo seja condenado em débito, bem como que lhe seja aplicada a multa prevista no art. 57 da Lei 8.443/1992.
PROPOSTA DE ENCAMINHAMENTO
Ante o exposto, submetemos os autos à consideração superior com proposta de:
	a) considerar revel, para todos os efeitos, o responsável Sr. Eduardo José Torreão Mota (CPF XXX.296.154-XX) , dando-se prosseguimento ao processo, com fundamento no art. 12, § 3º, da Lei 8.443/1992;
b) com fundamento nos arts. 1º, inciso I, 16, inciso III, alíneas “a” e “c” e 23, inciso III, da Lei 8.443/1992, julgar irregulares as contas do Sr. Eduardo José Torreão Mota (CPF XXX.296.154-XX) , condenando-o ao pagamento das quantias abaixo, fixando-lhe o prazo de quinze dias, a contar da notificação, para que comprove perante o Tribunal, nos termos do art. 214, inciso III, alínea “a”, do Regimento Interno do TCU, o recolhimento da dívida abaixo discriminada aos cofres do Fundo Nacional de Desenvolvimento da Educação (FNDE) , atualizada monetariamente e acrescida dos juros de mora, calculados a partir das datas especificadas até a data efetiva da quitação do débito, na forma prevista na legislação em vigor:
	Data
	Valor (R$) - Débito
	Data
	Valor (R$) - Débito

	23/3/2010
	6.792,00
	1/6/2010
	306,00

	23/3/2010
	756,00
	8/7/2010
	756,00

	23/3/2010
	822,00
	8/7/2010
	306,00

	23/3/2010
	306,00
	8/7/2010
	822,00

	24/3/2010
	306,00
	8/7/2010
	6.792,00

	24/3/2010
	756,00
	30/7/2010
	756,00

	24/3/2010
	6.792,00
	30/7/2010
	306,00

	24/3/2010
	822,00
	30/7/2010
	822,00

	1/5/2010
	822,00
	30/7/2010
	6.792,00

	1/5/2010
	756,00
	9/9/2010
	756,00

	1/5/2010
	306,00
	9/9/2010
	6.792,00

	1/5/2010
	6.792,00
	9/9/2010
	306,00

	1/6/2010
	6.792,00
	9/9/2010
	822,00

	1/6/2010
	756,00
	8/10/2010
	756,00

	1/6/2010
	822,00
	8/10/2010
	6.792,00

 	c) aplicar, com fundamento no art. 19, caput, da Lei 8.443/1992, ao Sr. Eduardo José Torreão Mota (CPF XXX.296.154-XX) , a multa prevista no art. 57 da Lei 8.443/1992, fixando-lhe o prazo de quinze dias, a contar da notificação, para que comprove, perante o Tribunal, nos termos do art. 25 da Lei 8.443/1992 c/c o art. 214, inciso III, alínea “a”, do Regimento Interno/TCU, o recolhimento da dívida aos cofres do Tesouro Nacional, atualizada monetariamente desde a data do Acórdão que vier a ser proferido, até a data do efetivo recolhimento, se for paga após o vencimento, na forma da legislação em vigor; 
	d) autorizar, desde logo, a cobrança judicial da dívida, caso não atendidas as notificações, nos termos do art. 28, inciso II, da Lei 8.443/92;
	e) autorizar, caso requerido e se o processo não tiver sido remetido para cobrança judicial, o parcelamento da dívida em até 36 (trinta e seis) parcelas mensais e consecutivas, nos termos do art. 26 da Lei 8.443/1992 c/c o art. 217 do RI/TCU, fixando-se o vencimento da primeira parcela em quinze dias, a contar do recebimento da notificação, e os das demais a cada 30 dias, devendo incidir sobre cada valor mensal os correspondentes acréscimos legais, na forma prevista na legislação em vigor, bem como esclarecer ao responsável que, em caso de parcelamento da dívida, a falta de pagamento de qualquer parcela importará no vencimento antecipado do saldo devedor (art. 217, § 2º, do RI/TCU) ;
	f) encaminhar cópia da deliberação que vier a ser proferida, bem como do relatório e do voto que a fundamentarem, ao Procurador-Chefe da Procuradoria da República no Estado da Paraíba, nos termos do § 3º do art. 16 da Lei 8.443/1992 c/c o § 7º do art. 209 do Regimento Interno do TCU, para adoção das medidas que entender cabíveis.”
6.	O Ministério Público junto ao TCU manifestou-se de acordo com a unidade técnica.
	É o relatório.

não há

Procurador Marinus Eduardo De Vries Marsico.

TOMADA DE CONTAS ESPECIAL. PROGRAMA NACIONAL DE ALIMENTAÇÃO ESCOLAR. OMISSÃO NO DEVER DE PRESTAR CONTAS. CITAÇÃO. REVELIA. CONTAS IRREGULARES. DÉBITO. MULTA.

TOMADA DE CONTAS ESPECIAL (TCE)

Secretaria do TCU no Estado do Ceará (Sec-CE).

Cuidam os autos de tomada de contas especial instaurada em razão da omissão na prestação de contas dos recursos repassados pelo Fundo Nacional de Desenvolvimento da Educação – FNDE ao Município de Serra Branca/PB por meio do Programa Nacional de Alimentação Escolar (Pnae) , no exercício de 2010.
2.	O referido Programa tinha por objeto a “aquisição exclusiva de gêneros alimentícios, em caráter complementar, para atendimento dos alunos matriculados em creches, pré-escolas e em escolas do ensino fundamental das redes federal, estadual, do Distrito Federal e municipal, inclusive as indígenas e as localizadas em áreas remanescentes de quilombos, e, excepcionalmente, aquelas qualificadas como entidades filantrópicas ou por elas mantidas”, em conformidade com a Resolução CD/FNDE 38, de 16/7/2009 (peça 1, p. 54) .
3.	No exercício de 2010, foi repassada à Prefeitura Municipal de Serra Branca/PB a quantia de R$ 68.280,00.
4.	Em razão da omissão no dever de prestar contas, foi promovida a oitiva do sr. Eduardo José Torreão Mota, ex-prefeito municipal de Serra Branca/PB (gestões 2009-2012 e 2013-2016) .
5.	Devidamente instado a se manifestar, o responsável optou por permanecer silente. Dessa forma, de acordo com o art. 12, § 3º, da Lei 8.443/1992, resta caracterizada a sua revelia, cabendo dar prosseguimento ao processo.
6.	Como é sabido, a jurisprudência do TCU é firme no tocante à responsabilidade pessoal do gestor pela comprovação da boa e regular aplicação dos recursos federais recebidos mediante convênio ou instrumentos congêneres. Nesse passo, todo aquele que utiliza ou gerencia recursos públicos, por obrigação constitucional e legal, submete-se ao dever de demonstrar o correto emprego dos valores federais, nos termos dos arts. 70, parágrafo único, e 37, caput, da Constituição de 1988 e do art. 93 do Decreto-Lei 200, de 25 de fevereiro de 1967.
7.	Em outras palavras, compete ao responsável demonstrar a correta utilização dos recursos públicos que lhe foram confiados e, na medida em que violado o dever jurídico de prestar contas, nasce para o responsável a obrigação de ressarcir os valores correspondentes. Isso porque, nessa hipótese há a presunção relativa de que os recursos repassados não foram aplicados corretamente.
8.	Dito isso, em face da ausência de elementos capazes de demonstrar nos autos a boa e regular aplicação dos recursos em questão e de permitir a conclusão pela boa-fé, alinho-me ao encaminhamento sugerido pela unidade técnica e endossado pelo Parquet especializado, no sentido de julgar irregulares as presentes contas com a condenação do responsável pelo total dos recursos repassados (R$ 68.280,00) .
9.	Por fim, tendo em vista a reprovabilidade da conduta do responsável, que deixou de comprovar a regular aplicação dos recursos públicos federais recebidos, infringindo dever legal e constitucional, bem como a magnitude do dano causado, deve ser aplicada, individualmente, a multa prevista no artigo 57 da Lei 8.443/1992, no valor de R$ 11.000,00 (cerca de 10% do valor atualizado do débito) .
Ante o exposto, acolhendo os pareceres precedentes, cujos fundamentos incorporo como razões de decidir, manifesto-me por que o Tribunal aprove o acórdão que ora submeto à apreciação deste Colegiado.
TCU, Sala das Sessões Ministro Luciano Brandão Alves de Souza, em 26 de março de 2019.
BENJAMIN ZYMLER 
Relator